臺灣高等法院臺中分院民事判決　　　九十三年度重上字第一八號
　　　上　訴　人　丙○○
　　　被　上訴人　經濟部水利署第三河川局
　　　法定代理人　甲○○
　　　複　代理人　乙○○
右當事人間請求確認所有權存在事件，上訴人對於中華民國九十二年十月三十一日臺
灣臺中地方法院第一審判決（九十二年度重訴字第四三○號），提起上訴，本院於九
十三年六月八日言詞辯論終結，判決如左：
　　　主　　　文
上訴駁回。
第二審訴訟費用由上訴人負擔。
　　　事實及理由
一、本件上訴人主張上訴人於民國九十年八月十八日與麒麟砂石企業有限公司（下稱
    麒麟公司）簽訂讓渡書，受讓苗栗縣卓蘭鎮○○段二八－一一及二八－一二地號
    地先土地（下稱系爭土地）上如附表所示之物，及附圖所示甲部分土石堆體積一
　　三六九○立方公尺、污水池及沈澱池土堤之粉土即附圖所示乙部分粉土體積一一
　　四○○立方公尺、丙部分粉土體積一三六○○立方公尺，暨ＡＣ路面運輸便道下
　　之級配填方即附圖所示戊部分體積四六○○○立方公尺（當時尚未舖設ＡＣ路面
　　）。該ＡＣ路面運輸便道下之級配填方係麒麟公司與平順企業社合作開採土石，
　　而將土石運至麒麟公司之廠房碎解洗選，須填築便道以供砂石車進出，麒麟公司
　　乃以合作開採取得之砂石填築，上訴人買受後再舖設ＡＣ路面（即柏油路面）。
    上訴人另於買受麒麟砂石場後，以堆置在廠區內之砂石舖設另條級配路面運輸便
　　道，如附圖所示丁部分運輸便道下之級配填方一七五八○立方公尺亦為上訴人所
　　有。詎被上訴人於九十二年三月二十日召開「砂石碎解洗選場強制拆除研商會議
　　」，要求河川區域內砂石碎解洗選場業者於三月底前以書面提出自行拆除之書面
　　申請，否則將依行政執行法執行拆除，執行拆除後不得再申請自行拆除。因上訴
　　人委任張天送管理，張天送乃於九十二年三月二十八日以吉林砂石行名義向被上
　　訴人申請自動拆除，被上訴人卻以擬拆除之物所有權歸屬不明為由予以拒絕。是
　　系爭如附表所示之物及如附圖所示之土石之所有權是否歸屬於上訴人之法律關係
　　不明確，致上訴人得以所有人身分予以拆除清運之私法上地位有受侵害之危險，
　　則上訴人提起本件訴訟即有確認利益。爰求為確認上訴人就系爭土地上如附表所
　　示之物，及訴圖所示甲部分土石堆體積一三六九○立方公尺、乙部分粉土體積一
　　一四○○立方公尺、丙部分粉土體積一三六○○立方公尺，暨丁部分級配路面運
　　輸便道下之級配填方體積一七五八○立方公尺、戊部分ＡＣ路面運輸便道下之級
　　配填方體積四六○○○立方公尺之所有權存在之判決。
二、被上訴人則以如附表所示之物及如附圖所示甲部分之土石堆與乙、丙部分之粉土
　　，被上訴人未曾主張上開動產非屬上訴人所有，更未曾以上開動產所有權歸屬為
　　理由拒絕上訴人拆除，則上訴人此項主張顯無即受確認判決之法律上利益，至於
　　上訴人擅於河川區域內違法占地設場之拆除屬被上訴人行政管理事項，被上訴人
　　縱未准許上訴人拆除，亦屬行政處分範圍，與上開動產是否屬上訴人所有無關。
　　又大安溪河川區域遍布砂石，系爭便道即設置於河川區域南岸高地上，其便道外
　　砂石堆積甚多且高於便道路面，且系爭便道大部分穿越河岸高地內部，均足以證
　　明系爭便道乃利用河川原有砂石地形整地闢建而成，絕非上訴人以自有砂石自河
　　川溪底填築。蓋上訴人既違法占用河岸高地設置砂石場，豈有可能捨棄利用河川
　　原有地形設置便道，反花費鉅資另外購入砂石填築道路之理，可見上訴人所主張
　　系爭便道為原麒麟公司以自有砂石填築或由上訴人自行買受砂石填築，並無可採
　　等語，資為抗辯。
三、查系爭土地上約有如附圖所示甲部分土石堆體積一三六九○立方公尺、乙部分粉
　　土體積一一四○○立方公尺、丙部分粉土體積一三六○○立方公尺、及丁部分級
　　配路面運輸便道下之級配填方體積一七五八○立方公尺、戊部分ＡＣ路面運輸便
　　道下之級配填方體積四六○○○立方公尺存在，業經原審法院至現場履勘並囑託
　　經濟部水利署測量並計算屬實，此有勘驗筆錄及經濟部水利署所檢送之勘測成果
　　圖在卷可稽。又上訴人於九十年八月間向麒麟公司受讓麒麟砂石場，該麒麟砂石
　　場有在大安溪河川區域違規設置砂石碎解洗選場，經被上訴人勤令拆除，並於九
　　十二年三月二十日召開砂石碎解洗選場強制執行拆除研商會議，會中決議河川區
　　內砂石碎解洗選場業者應於三月底前以書面提出自行拆除之申請，否則將依行政
　　執行拆除，執行拆除後不得再申請自行拆除，及麒麟砂石場因涉及相關疑義待釐
　　清，列入專案研議處理。因上訴人就受讓之砂石及機具設備委由張天送管理，張
　　天送乃以吉林砂石行名義向被上訴人申請自動拆除，未獲被上訴人之同意，此有
　　上訴人所提出之讓渡書，砂石碎解洗選場強制拆除研商會議、委託書、申請書、
　　拆除計畫書附卷足憑。上開事實復為兩造所不爭執，自堪信為真實。
四、上訴人訴請確認如附表所示之物，及如附圖所示甲部分土石堆、乙、丙部分粉土
　　，暨附圖所示丁、戊部分運輸便道下級配填方之所有權存在。被上訴人就如附表
　　所示之物，及如附圖所示甲部分土石堆、乙、丙部分粉土，並不爭執上訴人之所
　　有權存在，而以上訴人無即受確認判決之法律上利益置辯；而就如附圖所示丁、
　　戊部分運輸便道下之級配填方，上訴人係主張戊部分之ＡＣ路面運輸便道，為麒
　　麟公司與平順企業社合作開採砂石，由麒麟公司以合作開採取得之砂石填築該運
　　輸便道，上訴人買受後再舖設柏油路面；至丁部分之級配路面運輸便道，乃上訴
　　人買受麒麟砂石場之後，以堆置在廠區內之砂石舖設而成，系爭便道下之級配填
　　方均為上訴人所有云云，被上訴人則否認上述運輸便道係由麒麟公司以自有砂石
　　填築或由上訴人自行買受砂石填築之事實，辯稱：系爭便道乃利用河川原有砂石
　　整地闢建而成，上訴人對該便道下之砂石並無所有權存在等語。茲就上訴人訴請
　　確認對系爭標的物有所有權存在，是否有理，分論於下：
　(一)如附表所示之物及如附圖所示甲部分之土石堆與乙、丙部分之粉土部分：
　　1.按確認法律關係成立或不成立之訴，非原告有即受確認判決之法律上利益者，
　　　不得提起，民事訴訟法第二百四十七條第一項定有明文。所謂即受確認判決之
　　　法律上利益，係指因法律關係之存否不明確，致原告在私法上之地位有受侵害
　　　之危險，而此項危險得以對於被告之確認判決除去之者而言（參照最高法院四
　　　十二年台上字第一○三一號判例）。是原告提起確認之訴，須原告有即受確認
　　　判決之法律上利益始可，因此須：(1)法律關係之存否不明確，所謂法律關係之
　　　存否不明確，係指法律關係之存否處於不明確之狀態，而當事人兩造就其存否
      發生爭執者而言，則法律關係之存否為兩造所不爭執者，自不許提起確認之訴
      。(2)法律關係之不明確致原告在私法上之地位有受侵害之危險，法律關係之存
      否，與原告在私法上之地位無關者，原告在私法上之地位，既無受侵害之虞，
　　　自不許提起無益的確認之訴。(3)前述危險有即時以確認判決除去之必要，法院
　　　以確認判決確定該法律關係之存否，得除去原告在私法上地位所受侵害之危險
　　　，始能認為原告有即受確認判決之法律上利益，若縱經法院判決確認，亦不能
　　　除去此項危險者，自無仍許原告提起確認之訴之餘地。又原告有無即受確認判
　　　決之法律上利益，應以事實審言詞辯論終結時之狀態決之，原告起訴時，雖有
　　　即受確認判決之法律上利益，然至事實審言詞辯論終結時，此項法律上之利益
　　　已不存在者，法院仍應認原告之訴不備確認之訴之要件，以判決駁回之。
　　2.被上訴人就上訴人所確認之如附表所示之物，及如附圖所示甲部分土石堆、乙
      、丙部分粉土，並不爭執上訴人有所有權存在，此部分標的物上訴人有所有權
      存在，於兩造間並未爭執，即無法律關係之存否不明確而須以確認判決確認之
      必要，上訴人顯無即受確認判決之法律上利益。縱依上訴人所主張於其提起本
      件訴訟之前，被上訴人非但未曾表示對於所有權不爭執，反而以空泛之「麒麟
      砂石場因涉及相關疑義待釐清，列入專案研議處理」為由，而未同意上訴人拆
      除，直到原審審理時才表示對於上訴人有所有權之事實不爭執，則上訴人於起
      訴之時對於上開部分之所有權是否歸屬於上訴人之法律關係仍不明確云云，但
      上訴人有無即受確認判決之法律上利益，應以事實審言詞辯論終結時之狀態決
      之，因此不能以上訴人於起訴之時有即受確認判決之法律上利益，即准許上訴
      人之請求。
    3.上訴人曾委託張天送以吉林砂石行之名義於九十一年十一月五日檢送拆除計畫
　　　書向被上訴人申請主動拆除系爭土地上堆置之土石及機械、鐵皮屋、辦公室、
　　　地磅等臨時建物，此有上訴人所提出之申請書及拆除計畫書可證（附本院卷第
　　　一一三至一一七頁），被上訴人旋於同月十三日辦理現場會勘，上訴人指派范
　　　陽木代理吉林砂石行參加，會勘時被上訴人決定「(1)本件係為吉林砂石行報請
　　　主動拆除河川區域內違規臨時建物案，原碎解場為舊有土石堆置部分，與土石
　　　堆標售計畫編號第二、三標尚有土石堆界面問題，待釐清，擬俟釐清后再行清
　　　除原碎解場部分之土石堆。(2)原則先行同意該行拆除辦公室、鐵皮屋、地磅等
　　　違規臨時建物。」此有被上訴人九十一年十一月十三日會勘紀錄在卷可稽（附
　　　本院卷第八十八頁），可見被上訴人業已准許吉林砂石行拆除違規設置之臨時
　　　建物，而土石堆部分，係因與台灣高等法院台中分院檢察署（下稱台中高分院
　　　檢察署）於九十一年間偵辦大安溪盜採砂石案所查扣之部分土石堆毗鄰，為避
　　　免侵害經查扣之土石堆，於二土石堆界面釐清前，乃暫緩准許吉林砂石行清除
　　　土石堆。被上訴人顯未否認吉林砂石行就所申請拆除之土石堆及臨時建物有所
　　　有權存在，即非以所有權歸屬為由，拒絕吉林砂石行清除土石堆之申請。則被
　　　上訴人嗣後於九十二年三月二十日召開砂石碎解洗選場強制執行拆除研商會議
　　　所決議「麒麟砂石場因涉及相關疑義待釐清，列入專案研議處理」，當係指前
　　　開吉林砂石行申請清除之土石堆（麒麟砂石場之土石堆讓與上訴人，由上訴人
　　　委託張天送以吉林砂石行名義申請清除，上訴人亦係指派范陽木代理麒麟砂石
　　　場參加該拆除研商會議，兩者之土石堆應係同一），與台中高分院檢察署偵辦
　　　大安溪盜採砂石案所查扣之土石堆毗鄰，有土石堆界面應釐清之問題，被上訴
　　　人之未准清除麒麟砂石場內堆置之土石堆，自與該土石堆之所有權歸屬無關。
      又被上訴人於上訴人提起本件訴訟後，接獲台灣苗栗地方法院（下稱苗栗地院
      ）九十二年八月四日苗院月刑已九二易九八字第一九一六五號函，就有關麒麟
      砂石場所設施之砂石碎解洗選場及土石堆置部分，請被上訴人宜俟該院九十二
      年易字第九八號盜案判決後再行清除，此有苗栗地院該函附卷足參（附本院卷
      第八十九頁）。上訴人再於九十二年十二月一日以依原審判決被上訴人對於所
　　　有權並無爭執為由，向被上訴人申請擬自行拆除機具及清除堆置之土石，經被
　　　上訴人認上訴人及麒麟砂石場所施設之砂石碎解洗選場及土石堆置，涉及苗栗
　　　地院九十二年易字第九八號竊盜案、台灣台中地方法院九十一年度訴字第二七
　　　五四號貪污案、九十二年度附民字第一九八號、台灣苗栗地方法院檢察署九十
　　　二年度偵字第四五七三號偵辦「大安溪河川區域內土石堆(二)、(三)標售計畫」竊
　　　盜案等民、刑事案件，為保全其犯罪證物，以九十二年十二月九日水三管字第
　　　○九二○二○一六三三○號函，拒絕上訴人之申請，此亦有上訴人之申請書及
　　　被上訴人該函在卷可按（附本院卷第一二二、一二三頁），顯然被上訴人之拒
　　　絕上訴人自行拆除機具及清除堆置之土石堆，與該機具及土石堆之所有權歸屬
　　　無關，被上訴人即非以上訴人無機具及土石堆之所有權為由拒絕上訴人之申請
　　　。因此就如附表所示之物及如附圖所示甲部分土石堆與乙、丙部分粉土，被上
　　　訴人從未有否認上訴人所有權之表示，亦未曾以該物之所有權歸屬為由拒絕上
　　　訴人拆除之申請，上訴人所述因該物之所有權是否歸屬於上訴人之法律關係不
　　　明確，致其拆除清運之私法上地位有受侵害之危險云云，尚無可採，上訴人之
　　　不能拆除麒麟砂石場內之機具及土石堆，既與該物之所有權歸屬無關，即無上
　　　訴人所述之即受確認判決之法律上利益存在。
    4.依水利法第七十八條之一規定：「河川區域內之下列行為應經許可．．．一、
      施設、改建、修復或拆除建造物。．．．三、採取或堆置土石。五、挖掘、埋
      填或變更河川區域內原有形態之使用行為。．．．七、其他經主管機關公告與
      河川管理有關之使用行為。」，可見上訴人請求於河川區域內採取土石及拆除
      廠房等事項，均屬被上訴人河川管理之行政權限範疇。上訴人之拆除河川區域
      內之廠房與機具設備及清運堆置之土石，既應經被上訴人之准許始可為之，則
      被上訴人就上訴人之申請，不論准許與否，被上訴人所為之決定即為行政處分
      ，被上訴人之不准上訴人申請，亦不論其理由為何，均屬被上訴人行政處分之
      範圍，被上訴人於九十二年十二月九日以為保全犯罪證物為由拒絕上訴人之申
      請，被上訴人之拒絕仍為其行政處分。上訴人以被上訴人於起訴後始以保全證
　　　據為由拒絕其申請，認該拒絕非屬行政處分，自無可採。再被上訴人應苗栗地
　　　院九十二年八月四日苗院月刑已九十二易九八字第一九一六五號函之要求，為
　　　保全犯罪證物而拒絕上訴人擬自行拆除機具及清除堆置土石之申請，被上訴人
　　　所為與刑事訴訟法第二百十九條之一及第二百十九條之四第一、二項所定證據
　　　保全，應由告訴人、犯罪嫌疑人、被告或辯護人於偵查中向檢察官聲請，或由
　　　被告、辯護人、檢察官、自訴人於審判中向法院聲請無關。被上訴人之不准上
　　　訴人聲請，既係被上訴人之行政處分，該行政處分之妥當與否，即非民事法院
　　　所能論斷，縱如上訴人所述被上訴人不得以保全犯罪證據為由拒絕其申請，上
　　　訴人自應循行政訟爭程序解決，而非上訴人提起民事訴訟確認該物所有權存在
　　　所能解決，被上訴人在其河川管理之行政權限範疇內得拒絕上訴人在系爭土地
　　　拆除廠房與機具設備及清運土石之申請，此與該物之所有權歸屬無關，並非該
　　　物之所有權歸上訴人，被上訴人即應准許上訴人申請，因此該物之所有權雖歸
　　　上訴人，被上訴人基於行政管理之考量，仍得拒絕上訴人之申請，並非法院以
　　　確認判決確定上訴人就系爭土地之機具設備與土石有所有權存在，上訴人即得
　　　以所有權人身分拆除清運該機具設備與土石，上訴人不能拆除清運之危險顯非
　　　法院確認判決所能除去，自不應許上訴人提起確認之訴。
　　5.上訴人訴請確認如附表所示之物及如附圖所示甲部分之土石堆與乙、丙部分之
　　　粉土有所有權存在，尚無即受確認判決之法律上利益存在，上訴人此部分之請
　　　求無保護之必要，應予駁回。
　(二)如附圖所示丁部分級配路面運輸便道下之級配填方及戊部分ＡＣ路面運輸便道下
　　之級配填方部分：
    1.按當事人主張有利於己之事實者，就其事實有舉證之責任，民事訴訟法第二百
      七十七條前段定有明文。本件上訴人主張ＡＣ路面運輸便道係麒麟公司以與平
      順企業社合作開採之砂石填築便道，上訴人買受後再舖設ＡＣ路面，級配路面
      運輸便道係上訴人以向麒麟公司受讓之砂石填築而成，系爭運輸便道下方之級
      配填方即砂石均為其所有之事實，既為被上訴人所否認，上訴人就其所主張此
　　　利己之事實自應負舉證之責。
　　2.上訴人原係主張其係於九十年十一月二十日向詹益郎受讓系爭土地其中面積三
　　　．九一二八三七公頃之使用權利，另於九十年十二月十七日向吳阿勇、黃翁阿
　　　麵、詹黃美玉、黃陳雙妹、姜秀芳受讓毗鄰之同段埔尾小段一四五七－一六地
　　　號，合計面積三．六二四五公頃土地之使用權利，其於取得上述土地之使用權
　　　利後，即於其上舖設ＡＣ路面運輸便道等情（見原審卷第八頁之起訴狀），並
　　　提出其受讓土地使用權之土地讓渡契約書、地上物暨工程費補償契約書為證（
　　　附原審卷第三十、三十四至三十八頁），而由上訴人起訴狀所附之附圖顯示，
　　　ＡＣ路面之運輸便道即係在上訴人向詹益郎、吳阿勇、黃翁阿麵、詹黃美玉、
　　　黃陳雙妹、姜秀芳受讓土地使用權之土地上，則依上訴人此部分之主張，ＡＣ
　　　路面之運輸便道應係上訴人於九十年十一月二十日或九十年十二月十七日以後
　　　所舖設；上訴人自九十二年六月十三日起始具狀改稱麒麟公司自八十一年四月
　　　五日起與平順企業社合作開採砂石，該公司於八十三、四年以合作開採取得之
　　　砂石填築如附圖所示戊部分之運輸便道，上訴人買受後在該便道上舖設柏油等
　　　語（見原審卷第五十三、五十四頁）。就ＡＣ路面之運輸便道係何人舖設及何
　　　時舖設，上訴人所述已前後矛盾。至級配路面之運輸便道，上訴人於原審九十
　　　二年七月三日勘驗現場時指稱其向麒麟公司購買機械及砂石約二十萬立方米，
　　　用其中二、三萬立方米左右施工作級配路面等語（見原審卷第七十一頁背面）
　　　，即係主張以向麒麟公司所購買之部分砂石舖設級配路面之運輸便道，則依上
　　　訴人此部分之主張，上訴人堆置在麒麟砂石場之砂石應約剩十七、八萬立方米
　　　；但上訴人於提起本件上訴後，先主張其向麒麟公司購買堆置之砂石約二十萬
　　　立方米，經原審囑託測量之甲部分體積約一三六九○立方公尺，尚不足一八六
　　　三一○立方公尺，因此追加請求確認土石體積一八六三一○立方公尺之所有權
　　　存在（見本院卷第七、八頁之擴張上訴聲明狀、第三十、三十一頁之上訴理由
　　　狀、第九十七頁之準備書狀，上訴人此部分追加因無法測量，已經撤回），再
　　　陳稱鎮營砂開發股份有限公司（下稱鎮營公司）在大甲溪之台中縣東勢鎮○○
　　　○段及新社鄉○○○段有砂石採區，上訴人為該公司之股東，於受讓麒麟公司
　　　之砂石及機具之後，從鎮營公司開採之砂石堆置處運送砂石填築如附圖丁所示
　　　之運輸便道云云（見本院卷第一○三、一○四頁之準備書狀），上訴人之意應
　　　係指其向麒麟公司購買之約二十萬立方米砂石並未動用，級配路面之運輸便道
　　　係其另以鎮營公司在大甲溪所開採之砂石填築而成，此與之前上訴人所述係以
　　　堆置在麒麟砂石場之約二十萬立方米砂石其中二、三萬立方米舖設該運輸便道
　　　，顯有不符。上訴人就兩條運輸便道如何填築而成，所述前後不一，其主張即
　　　難採信。
　　3.由被上訴人所提出大安溪河川區域之現場照片顯示（附原審卷第一一一至一一
　　　四頁），大安溪河川區域遍布砂石，系爭便道即設置於河川區域南岸高地上，
　　　其便道外砂石堆積甚多且高於便道路面，且系爭便道大部分穿越河岸高地內部
　　　，可見系爭便道乃利用河川原有砂石地形整地闢建而成。而依證人即麒麟公司
　　　之負責人張天送於原審履勘現場時所為之證言，證人張天送亦承認ＡＣ路面運
　　　輸便道下方土石有「一部分利用原先自然地形土石堆向上堆置整平」，且「道
　　　路位置原始地形高低起伏不一，有一部分與溪底高度相同，有的原即有土石堆
　　　」等情（見原審卷第七十三頁背面），則ＡＣ路面運輸便道縱係麒麟公司所興
　　　築，麒麟公司亦應係利用原有地形，將原地土石堆堆置整平而成便道。又麒麟
　　　公司係違規在河川地設置砂石碎解洗選場再讓渡予上訴人，隨時有面臨被上訴
　　　人勒令拆除之虞，麒麟公司及上訴人豈有可能捨棄利用河川原有地形及使用附
　　　近河川之砂石設置便道，反而花費鉅資以自有之砂石填築之理。因此不能以系
　　　爭便道係通往麒麟砂石場之砂石碎解洗選場為麒麟公司或上訴人所設置，即認
　　　定系爭便道係麒麟公司或上訴人以合法開採所得之砂石舖設而成。
　　4.上訴人以七千萬元向麒麟公司購買麒麟砂石場之機器設備及堆置之砂石，可認
　　　麒麟公司係將整個麒麟砂石場讓渡予上訴人，則麒麟公司在讓渡整個麒麟砂石
　　　場予上訴人，雙方簽訂讓渡書時，麒麟公司自應整個麒麟砂石場之財產列入讓
　　　渡標的範圍內，不致會有部分財產遺漏，再以口頭約定亦在讓渡範圍之情事。
　　　而觀上訴人與麒麟公司所簽訂之讓渡書及其所附之附圖（附原審卷第二十一至
　　　二十五頁），就麒麟公司所讓渡之土石僅限於在系爭土地上所堆置之土石約二
　　　十萬立方米，隻字未提關於ＡＣ路面運輸便道下方之砂石，因此依該讓渡書及
　　　其所附之附圖，麒麟公司所讓渡之土石並未包括ＡＣ路面運輸便道下方之砂石
　　　，該運輸便道若係麒麟公司以合法開採之砂石所填築，下方之砂石即屬麒麟公
　　　司所有，麒麟公司既讓渡包括砂石之整個砂石場予上訴人，豈會將ＡＣ路面運
　　　輸便道下方之砂石遺漏而未在讓渡書內明載，足證麒麟公司之所以未將ＡＣ路
　　　面運輸便道下方之砂石列入讓渡標的，應係該運輸便道非麒麟公司所興築或麒
　　　麟公司非以合法開採之砂石興築，該運輸便道下方之砂石自非麒麟公司所有。
　　　是上訴人主張其向麒麟公司購買整個麒麟砂石場，讓渡書雖未明載包括ＡＣ路
　　　面運輸便道下方之砂石，但仍在口頭約定讓渡範圍云云，就雙方係以口頭約定
　　　讓渡ＡＣ路面運輸便道下方之砂石部分，顯違常情，與證人張天送附和上訴人
　　　之主張所為之證言，均不可採。又上訴人曾託張天送以吉林砂石行之名義向被
　　　上訴人申請拆除土石堆及機械、鐵皮屋、辦公室、地磚等臨時建物，依吉林砂
　　　石行所提出之拆除計畫書，其拆除之範圍為(1)堆置周邊砂石成品(2)機械、鐵皮
　　　屋、辦公室、地磚等臨時建物(3)建料引道及壩台高出原地盤十三公尺之土石(4)
　　　場地清理整平（見本院卷第一一四、一一五頁），上訴人於本院九十三年五月
　　　五日準備程序時承認張天送僅是現場管理，所有書面作業均係其處理等情（見
　　　本院卷第一五五頁），是拆除計畫書雖係以吉林砂石行之張天送名義提出，實
　　　際上是由上訴人所擬具。而就該拆除計畫書所指之進料引道是否為系爭運輸便
　　　道，上訴人於本院九十三年四月二十一日準備程序時指稱進料引道即係系爭運
　　　輸便道（見本院卷第一四一、一四二頁），但本院觀上訴人之拆除計畫書所附
　　　之附圖（附本院卷第一七九頁）及上訴人嗣後再委託張水源所繪製之吉林砂石
　　　行拆除清除位置實測圖（附原審卷第一一五頁），吉林砂石行所申請清除之土
　　　石均不包括系爭兩條運輸便道下之砂石，經於九十三年五月二十六日準備程序
　　　時命上訴人於上開兩張吉林砂石行拆除清除位置實測圖繪出系爭兩條運輸便道
　　　之位置，並質疑進料引道是否即為圖上之「進料、台」位置，上訴人始承認進
　　　料引道是由圖上之「進料、台」繼續延伸到ＡＣ路面運輸便道處，拆除計畫書
　　　裏並未提到系爭運輸便道下之砂石之事實（見本院卷第一六七頁），上訴人嗣
　　　所提出之辯論意旨狀亦承認拆除計畫書並未載明系爭兩條運輸便道（見本院卷
　　　第二○○頁）。上訴人既要拆除整個麒麟砂石場並清除在現場之土石堆，則就
　　　屬上訴人所有之土石自當一併清除，苟系爭兩條運輸便道下方之砂石為上訴人
　　　所有，上訴人豈有不將該兩條運輸便道下方之砂石亦列為拆除計畫書清除土石
　　　範圍內之理，益證系爭兩條運輸便道下方之砂石非屬上訴人所有。
　　5.上訴人主張：平順企業社於八十年七月間取得在卓蘭鎮○○段一二七地號大安
　　　溪河川公地開採砂石之許可，面積達一五公頃三七公畝一二公厘，期間至八十
　　　三年七月十五日止，該社於八十三年六月期滿前即申請展期，依土石採取規則
　　　第十六條第三項規定：「採取土石期滿，已依第二項規定為展期之申請者，在
　　　主管機關准駁前，得繼續採取」，苗栗縣政府於八十六年八月二十五日才函覆
　　　「因原許可土石區已畫為圓屯堤防修復工程取材地點，申請展期案，請俟該工
　　　程完工後再依規定辦理」，直到八十六年十二月二十六日才對於展期申請「未
　　　便照准」，但仍向平順企業社收取使用規費七十四萬七千五百元，足證平順企
　　　業社自八十年七月至八十六年十二月一直有土石採取權。且麒麟公司自八十一
　　　年四月十五日起與平順企業社合作開採砂石，然後運往系爭土地上堆置，復經
　　　苗栗地院八十七年度訴字第三二二號、本院八十九年度上訴字第二三○七號刑
　　　事判決認定屬實云云，業據提出土石採取許可證、展期申請書、苗栗縣政府八
　　　十六年八月二十五日、八十八年十二月二十六日函、河川公地使用費收入繳款
　　　書、切結書、苗栗地院八十七年度訴字第三二二號、本院八十九年度上訴字第
　　　二三○七號刑事判決書為證（附本院卷第一二六至一三二頁、第三十八頁至五
　　　十五頁），上訴人主張此部分之事實固可採信。但此部分之事實僅能證明平順
　　　企業社有取得在苗栗縣卓蘭鎮○○段一二七地號大安溪河川公地開採砂石之許
　　　可，期間至八十六年十二月間，麒麟公司自八十一年四月十五日起有與平順企
　　　業社合作開採砂石，然後運往系爭土地上堆置等情，仍無從證明上訴人所主張
　　　ＡＣ路面運輸便道係麒麟公司以與平順企業社合作開採之砂石填築及級配路面
　　　運輸便道係其以堆置在廠區內之砂石舖設而成之事實。
　　6.上訴人再提出林務局農林航空測量所於八十二年八月十六日所拍攝之航空攝影
　　　圖，及其委託張水源於九十二年九月十九日經現場實際測量後所製作之拆除位
　　　置圖（附本院卷第一一○、一一一頁），兩者以相同比例尺對照比較，拆除位
　　　置圖之高程高於航空攝影圖，欲證明系爭兩條運輸便道係於八十二年八月十六
　　　日航空攝影圖拍攝之後才出現，該運輸便道係人為堆積而成，不可能經由自然
　　　之風吹雨淋而形成，另證人張水源證稱：航照圖拍攝當時還沒有系爭兩條運輸
　　　便道（見本院卷第一七○頁）。惟縱依上訴人上開主張「系爭兩條運輸便道係
　　　於八十二年八月十六日航空攝影圖拍攝之後才出現，該運輸便道係人為堆積而
　　　成，不可能自然形成」，亦無法證明系爭運輸便道係麒麟公司或上訴人以合法
　　　開採所取得之砂石填築而成之事實；而證人張水源另證稱：「我沒有看見道路
　　　是何人舖設，我不知道便道如何而來」（見本院卷第一七一頁），張水源之證
　　　言即無法為有利上訴人之認定。
　　7.上訴人聲請傳訊之證人張天送、苗栗縣卓蘭鎮苗豐里里長陳柏源、前立法委員
　　　即平順企業社之股東陳超明於原審履勘現場時分別證稱：「填路之土石來源，
　　　有一些是成品的級配，一部分利用原先自然地形土石堆向上堆置整平，填置級
　　　配後作成；ＡＣ路面下的級配是麒麟公司從平順企業社採區開採來的。」、「
　　　ＡＣ道路是麒麟公司從平順企業社採區挖土石填成。」、「系爭ＡＣ路面道路
　　　是麒麟公司設廠時由平順企業社採區開挖土石運來填置的，級配路面是上訴人
　　　舖設的。」等語（見原審卷第七十三至七十六頁）。然證人張天送所稱ＡＣ路
　　　面運輸便道是由麒麟公司以開採自平順企業社採區之砂石填築而成，顯不可採
　　　，已如前述，又ＡＣ路面運輸便道若係麒麟公司所興築，且非使用由平順企業
　　　社採區開採之砂石，顯係利用附近大安溪河川區域內之砂石，張天送即涉有盜
　　　採砂石之嫌疑（張天送已涉有盜採砂石，現在苗栗地院九十二年度易字第九八
　　　號審理中），自難期張天送會據實陳述；證人陳柏源另證稱其所述係聽聞自陳
　　　超明、林火順等平順企業社股東所言（見原審卷第七十六頁背面），可見陳柏
　　　源並未親自目睹有關系爭運輸便道修築之情形，其上開傳聞說詞自不足為憑；
　　　證人陳超明自承其僅係平順企業社股東，歷任各級民意代表，時常拜會麒麟公
　　　司等情（見原審卷第七十五頁背面），則陳超明並未參與麒麟公司業務經營，
　　　對該公司如何舖設便道所知當屬有限，且平順企業社在苗栗縣卓蘭鎮○○段一
　　　二七地號大安溪河川公地合法開採砂石之權係至八十六年十二月間為止，與麒
　　　麟公司合作在上開採區開採砂石亦應於該時結束，陳超明住家又係在苗栗縣竹
　　　南鎮，與麒麟公司所在位置係在苗栗縣卓蘭鎮大安溪河川區域，兩者距離數十
　　　公里之遠，大安溪河川區域亦人煙罕至，陳超明自八十六年十二月起豈有經常
　　　拜會麒麟公司之理，而ＡＣ路面運輸便道據張天送所述在賀伯颱風後有重填，
　　　路面常會被大水沖毀，一有壞掉就會修補，在讓渡砂石場前一直都有修補（見
　　　原審卷第七十三頁背面、本院卷第一五三頁），至級配路面運輸便道依上訴人
　　　所述係九十年八月十八日讓渡麒麟砂石場後所舖設，則陳超明如何能知麒麟公
　　　司及上訴人於八十六年十二月以後修補或舖設系爭兩條運輸便道之詳情，況證
　　　人張天送證稱：「陳超明認識，我是因為選舉而認識他，他是拜託我支持他，
　　　他的宣傳車有來到卓蘭街上」、「他和麒麟砂石場沒有關係」、「他沒有到過
　　　大安溪之麒麟砂石場」等語（見本院卷第一五五、一五六頁），足證證人陳超
　　　明所證因時常拜會麒麟公司而知系爭兩條運輸便道填築之情形，並不可採。
　　8.上訴人於本件九十三年六月八日言詞辯論終結後，始再聲請本院向苗栗縣政府
　　　及被上訴人調閱准許平順企業社在苗栗縣卓蘭鎮○○段大安溪一二七地號河川
　　　公地申請土石採取之計畫圖（含搬運路線）。惟平順企業社係獲苗栗縣政府核
　　　准在苗栗縣卓蘭鎮○○段一二七地號大安溪河川公地開採砂石，則苗栗縣政府
　　　縱有核准平順企業社填築臨時便道之權，平順企業社為開採砂石所填築之臨時
　　　便道亦應在平順企業社之砂石採區即苗栗縣卓蘭鎮○○段一二七號大安溪河川
　　　公地附近，此與系爭兩條運輸便道係位於麒麟砂石場廠區即苗栗縣卓蘭鎮○○
　　　段二八－一一及二八－一二地號地先土地附近，上訴人復自承麒麟公司與平順
　　　企業社合作開採土石，然後運往系爭土地堆置，兩者之地點顯然不同，該兩地
　　　依苗栗地院八十七年度訴字第三二三號刑事判決書所載，經該院履勘麒麟砂石
　　　場及苗栗縣卓蘭段一二七地號土地，兩地相距約一公里（見本院卷第三十九、
　　　四十頁）；再依上訴人所自承平順企業社於八十年七月間取得開採砂石之許可
　　　，麒麟公司自八十一年四月五日起與平順企業社合作開採砂石，將土石運至麒
　　　麟公司之廠房碎解洗選，乃於八十三、四年間填築ＡＣ路面運輸便道供砂石車
　　　進出等情（見原審卷第五十三、五十四頁、本院卷第一九六至一九八頁），是
　　　平順企業社為開採砂石所填築之臨時便道應於八十、八十一年間即已存在，與
　　　事後麒麟公司將開採土石運至麒麟公司廠房碎解洗選於八十三、八十四年間始
　　　填築ＡＣ路面運輸便道，顯係不同之便道。可見平順企業社縱有為開採砂石申
　　　請填築臨時便道，該臨時便道亦與系爭兩條運輸便道無關，上訴人聲請本院向
　　　苗栗縣政府及被上訴人調閱平順企業社申請土石採取之計畫圖（含搬運路線）
　　　，自無調查之必要。
　　9.綜上所述，上訴人尚無法證明系爭兩條運輸便道係由麒麟公司或上訴人以合法
　　　開採取得之砂石填築而成，則上訴人訴請確認系爭兩條運輸便道下方之砂石為
　　　其所有，即屬無據，亦不應准許。
五、原審駁回上訴人所訴請確認如附表所示之物及如附圖所示甲、乙、丙、丁、戊部
    分所示之土石堆、粉土、級配填方有所有權存在之請求，核無違誤，上訴意旨指
　　摘原判決不當，求予廢棄改判，為無理由，應予駁回。
六、據上論結，本件上訴為無理由，依民事訴訟法第四百四十九條第一項、第七十八
　　條，判決如主文。
中　　　華　　　民　　　國　　九十三　　年　　　六　　　月　　二十三　　日
~B1民事第四庭審判長法　官　黃斐君
~B2　　　　　　　　法　官　張鑫城
~B3　　　　　　　　法　官　陳蘇宗
右為正本係照原本作成。
上訴人得上訴。
如對本判決上訴，須於收受判決送達後二十日內向本院提出上訴書狀，其未表明上訴
理由者，應於提出上訴後二十日內向本院提出上訴理由書(須按他造人數附具繕本)。
上訴時應提出委任律師為訴訟代理人之委任狀。具有民事訴訟法第四百六十六條之一
第一項但書或第二項之情形為訴訟代理人者，另應附具律師及格證書及釋明委任人與
受任人有該條項所定關係之釋明文書影本。
~B 　 　　　　　　書記官　吳麗慧
中　　　華　　　民　　　國　　九十三　　年　　　六　　　月　　二十八　　日
附表：
┌──┬────────────────────────────────┐
│編號│名　　　　　　　　　　　　　　　　　　　　　　　　　　　　　　稱│
├──┼────────────────────────────────┤
│ １ │嘉杉碎石機械股份有限公司製造之鄂碎機（４８４０）壹台　　　　　　│
├──┼────────────────────────────────┤
│ ２ │嘉杉碎石機械股份有限公司製造之錐碎機（１３５０）中碎壹台　　　　│
├──┼────────────────────────────────┤
│ ３ │嘉杉碎石機械股份有限公司製造之錐碎機（１２００）細碎肆台　　　　│
├──┼────────────────────────────────┤
│ ４ │嘉杉碎石機械股份有限公司製造之震動篩７１２０伍台　　　　　　　　│
├──┼────────────────────────────────┤
│ ５ │美國康敏斯公司製造之發電機１０００ＫＷ貳台　　　　　　　　　　　│
├──┼────────────────────────────────┤
│ ６ │美國康敏斯公司製造之發電機１２５０ＫＷ壹台　　　　　　　　　　　│
├──┼────────────────────────────────┤
│ ７ │美國康敏斯公司製造之發電機２５０ＫＷ壹台　　　　　　　　　　　　│
├──┼────────────────────────────────┤
│ ８ │麒麟砂石企業有限公司自製運送帶貳拾肆條　　　　　　　　　　　　　│
├──┼────────────────────────────────┤
│ ９ │麒麟砂石企業有限公司供電設備壹套　　　　　　　　　　　　　　　　│
├──┼────────────────────────────────┤
│ １０ │日野牌拖車灑水車壹台　　　　　　　　　　　　　　　　　　　　　　│
├──┼────────────────────────────────┤
│  │東興地磅公司製造之地磅壹套　　　　　　　　　　　　　　　　　　　│
├──┼────────────────────────────────┤
│  │貨櫃組合之宿舍參棟　　　　　　　　　　　　　　　　　　　　　　　│
└──┴────────────────────────────────┘
                                                                        Ｂ
